【裁判字號】    94,訴,827
【裁判日期】    950206
【裁判案由】    重傷害等
【裁判全文】
臺灣臺北地方法院刑事判決               94年度訴字第827號
    公  訴  人  臺灣臺北地方法院檢察署檢察官
    被      告  丑○○
    選任辯護人  羅廷祥律師
    被      告  壬○○
    被      告  子○○
    上  二  人
    指定辯護人  何朝棟律師
    被      告  辰○○
    上  一  人
    選任辯護人  陳怡文律師
                盧國勳律師
    被      告  寅○○
    上  一  人
    選任辯護人  潘維成律師
    被      告  己○○
    上  一  人
    選任辯護人  沈濟民律師
    被      告  丙○○
    被      告  乙○○
    上  二  人
    選任辯護人  陳怡文律師
                盧國勳律師
上列被告等因重傷害等案件，經檢察官提起公訴（九十三年度偵
字第一八六七六號），經本院判決如下：
    主  文
丑○○傷害人之身體，因而致人於重傷，處有期徒刑柒年。
壬○○、子○○、辰○○、寅○○、己○○、丙○○、乙○○共
同傷害人之身體，壬○○、子○○各處有有期徒刑伍月，辰○○
、寅○○、己○○、丙○○、乙○○各處有期徒刑陸月，如易科
罰金，均以佰元折算壹日。
    事  實
一、緣丑○○、辰○○、寅○○、己○○、乙○○等人於民國九
    十三年九月二十四日夜間在臺北縣新店市○○街七張公園喝
    酒時，因與不知名之機車騎士發生口角，心有不甘，即返家
    邀集眾人欲再度前往討回顏面、理論，於同年九月二十五日
    凌晨二、三時許，丑○○、辰○○、寅○○、己○○、乙○○、子○○、壬○○、丙○○及真實年籍不詳之成年男子等
    共約十名人，至丑○○住處巷口會合後，即共同基於普通傷
    害及強制他人行動之犯意聯絡，由丑○○、辰○○持棍棒，
    寅○○、周伯全持酒瓶，二名真實年籍不詳之男子則持電擊
    棒、機車大鎖等物，而併同徒手之子○○、壬○○、乙○○
    、己○○等人，返回前開七張公園，見公園涼亭內烤肉之巳
    ○○、卯○○、癸○○、甲○○、辛○○、甘佩靈、高盧維
    、戊○○、庚○○、丁○○等人，誤認係前述機車騎士之同
    夥，即前衝進入涼亭揮舞手持之武器、或徒手之方式：因涼
    亭內之人四散，故壬○○即上前抓住甘佩靈、戊○○之頭髮
    ，拉回涼亭；其中真實年籍不詳之成年男子，以手持之電擊
    棒電擊癸○○、辛○○、甲○○，其餘之人更毆打癸○○、
    卯○○頭部、背部，並喝令使辛○○、甲○○、癸○○、卯
    ○○、甘佩靈、戊○○等人於涼亭內跪下、蹲下，不准離去
    ，以控制現場；另丑○○雖主觀上無致巳○○於重傷之故意
    ，然客觀上能預見以堅硬、厚實之棍棒盲目重擊毆打人之身
    體，倘未對於力道及部位加以注意，猛力擊中頭部，將發生
    致人重傷之結果，仍基於前開共同普通傷害之犯意，在怒氣
    、酒力催發作用下（尚未至精神耗弱、心神喪失之情形），
    更就揮擊棍棒時應適時控制力道及部位等情疏未注意、控制
    ，即持該棍棒盲目揮擊巳○○一次，遂擊中巳○○頭部，巳
    ○○應聲流血倒地，丑○○等人見事態擴大、無法收拾，便
    叫喊罷手，而四散逃逸。幸巳○○、癸○○、卯○○等人送
    醫救治得宜，方免於死亡，但前述鬥毆全程仍致巳○○受有
    頭部十×一平方公分外傷、併嚴重腦挫傷及硬腦膜下血腫，
    且於送醫急救時昏迷指數僅達四至六，經治療後留有外傷性
    腦傷併語言、認知障礙，無法正常聽、讀、寫，經復健仍終
    身無法回復之重傷害；另亦致癸○○受有頭部傷（未據告訴
    ）、卯○○受有頭部受傷併顱內出血及背部撕裂傷（未據告
    訴）。嗣子○○、壬○○於九十三年十月十五日下午二時三
    十分許，在臺北縣政府警察局新店分局警員尚未發覺真正犯
    嫌前，即主動聯繫表示為在場之人，而接受裁判。
二、案經被害人巳○○之父午○○訴請臺北縣政府警察局新店分
    局報請臺灣臺北地方法院檢察署檢察官偵查起訴及自動檢舉
    偵查起訴。
    理  由
一、訊據被告丑○○、辰○○、寅○○、己○○、乙○○、子○○、壬○○、丙○○等人（下簡稱被告丑○○等八人）就於
    前揭時地集合後，至七張公園涼亭內，見被害人巳○○、卯
    ○○、癸○○、甲○○、辛○○、甘佩靈、高盧維、戊○○
    、庚○○、丁○○等人遭人毆打，而被害人巳○○因該毆打
    ，經治療後仍留有外傷性腦傷併語言、認知障礙，無法正常
    聽、讀、寫，經復健仍終身無法回復之重傷害乙節，均坦承
    不諱，惟仍矢口否認有何傷害、強制他人行動之犯行，被告
    丑○○辯稱：伊雖因之前與人發生口角，欲討回公道，故至
    七張公園內涼亭打人，惟並未見有任何人跪下，且毆打之人
    並非巳○○，因伊並非持棍棒，而係持電擊棒，以該電擊棒
    之重量、材質，不可能致巳○○頭部受有重創云云；被告子
    ○○則辯稱：伊至集合現場係丑○○表示烤肉、喝酒，並未
    攜帶任何武器，而至涼亭後，以見巳○○倒地，因大家都跑
    開，就一起跑走云云；被告壬○○則辯稱：伊至丑○○住處
    係為烤肉，但見一堆人往公園走去，之後跟至涼亭察看，但
    裡面已經無人，雖有拉扯戊○○之頭髮，但係因遭驚嚇方會
    如此，一下子即放開云云；被告辰○○、己○○、乙○○辯
    稱：伊雖跟隨至七張公園涼亭內，惟並不知為何至現場，故
    未持武器、毆打他人、或見有人喝令他人跪下云云；被告寅
    ○○更辯稱：伊雖有持酒瓶跟隨至七張公園附近，因已發現
    之前衝突之對象並非涼亭內之人，有制止大喊對象錯誤，並
    未與他人往前衝入涼亭、視線業遭遮擋無法知悉涼亭內發生
    何事云云；被告丙○○辯稱：伊與寅○○二人雖有持酒瓶跟
    隨至七張公園附近，因寅○○大喊對象錯誤，在涼亭前即停
    止，並未毆打任何人、或見有任何人跪下云云。經查：
  (一)被告丑○○等八人、與真實年籍不詳之成年男子共約十人於
    被告丑○○住處集合後，分持棍棒、電擊棒、酒瓶等武器，
    因欲前往尋找之前發生糾紛者「理論」等事實，業據被告丑
    ○○等八人坦承不諱；而被告丑○○等八人與真實年籍不詳
    之成年男子等人至七張公園內涼亭後，正於涼亭內烤肉之被
    害人巳○○、卯○○即遭人毆打，被害人癸○○、甲○○、
    辛○○三人即遭電擊、命其等跪下、蹲下，逃走之被害人甘
    佩靈、戊○○二人即遭被告壬○○抓拉頭髮回涼亭，並同遭
    喝令跪下，而被害人巳○○則遭重擊後倒地、流血送醫乙節
    ，亦經被告壬○○於本院準備程序時自承：當時伊有拉扯戊○○頭髮等語（見本院九十四年十一月十一日筆錄第二頁）
    ，證人即被告乙○○亦供證：進入涼亭時，即見有被害人雙
    手抱頭、頭往下彎等語（見本院九十五年一月二十三日筆錄
    第十五頁），更經證人即被害人卯○○、戊○○、丁○○於
    本院審理時結證明確，並有證人癸○○、辛○○、甲○○、
    甘佩靈等於偵查中、警訊中證述明確（此部分證人於偵查中
    、警訊中之證詞，均未具被告及辯護人等爭執其證據能力，
    依據刑事訴訟法第一百五十九條之五第一項之規定，引為證
    據）；並有現場留有破碎酒瓶、血跡等殘餘照片（見偵一卷
    第七九至八五頁）、證人卯○○之診斷證明書（受有頭部受
    傷併顱內出血、背部撕裂傷等傷害，見偵一卷第七六、七七
    頁）在卷可稽。另有被告丑○○等八人於被告丑○○家中集
    合後，出發欲至案發現場七張公園時，確實被告寅○○、周
    伯全二人手持酒瓶、不知名者手持反光閃亮物品（似電擊棒
    ，見偵一卷第八、九、十一、十二頁照片），另被告辰○○
    手持長條型棍棒（見偵一卷第十頁照片中穿白色Ｔ恤者，經
    被告辰○○於本院九十五年一月二十三日庭訊中自承明確）
    乙節，亦經本院勘驗被告丑○○等八人走至七張公園之錄影
    光碟屬實，此有本院九十五年一月十三日勘驗筆錄、被告丑
    ○○等八人現場翻拍照片等附卷可參。是被告丑○○等八人
    確實為尋得糾紛者，糾眾、持武器至現場欲「理論、教訓」
    ，而誤認攻擊於現場烤肉之被害人，令現場之六名被害人遭
    暴力攻擊、喝令蹲下，另被害人巳○○受重擊倒地之事實，
    堪以認定。
  (二)被害人巳○○受重擊後，受有十×一平方公分外傷、併嚴重
    腦挫傷及硬腦膜下血腫，且於送醫急救時昏迷指數僅達四至
    六，治療後雖倖免一死，然目前左手功能部分精細功能受限
    ，有明顯認知及語言功能障礙，理解能力不足，語言表達嚴
    重缺陷，無法命名人事地物，導致無法與他人溝同，無法正
    常聽、讀、寫，雖經復健治療迄今，上開情形終生難以恢復
    乙節，業經財團法人羅許基金會羅東博愛醫院於九十四年十
    二月十二日以（九十四）羅博醫字第二○○五一二○○九六
    號函覆、相關醫師說明表、病歷載明，另有天主教耕莘醫院
    診斷證明書（見偵一卷第一四四、一五三頁）、及九十三年
    十二月二十七日耕醫病歷字第一五○三號函及病歷摘錄單（
    見偵一卷第一七二頁以下）、障礙手冊（見偵一卷第一九○
    頁，被害人現有多障、重度等級之障礙）在卷可稽，是被害
    人巳○○之語言、認知能力業已毀敗而達重傷之程度。
  (三)被告丑○○等八人至現場係為找尋口角糾紛者，欲討回「公
    道」、「教訓」對方乙節，業經(1)證人即被告寅○○於本院
    已自承：當時係伊走到丑○○家對面之雜貨店拿酒瓶，周伯
    全也拿一支，係欲找對方「理論」等語（見本院九十四年十
    二月十九日筆錄第二九頁），於偵查中亦自承：攜帶酒瓶即
    係前往打架等語（見偵一卷第一六三頁）；(2)證人即被告周
    伯全更於本院結證稱：伊感覺係前往打架，且見丑○○攜帶
    約肩膀寬度之鋁棒等語（見本院九十四年十二月十九日筆錄
    第三二頁），並於偵查中、警訊中自承：到場時，即聽聞有
    人在公園內挑釁，係前往討回公道，至現場後即當日將手持
    之酒瓶扔進涼亭，有砸到一名男生等語（見偵一卷第一六二
    頁、偵二卷第十四、十五頁）；(3)被告辰○○至現場，甚至
    攜帶長型棍棒等情，已如前述；(4)被告壬○○至現場遇有四
    處逃跑之女子即被害人戊○○，竟知悉拉扯其頭髮、返回涼
    亭等情，亦如前述，且被告壬○○於警訊初次筆錄中更自承
    ：當日係伊與哥哥子○○接獲丑○○電話請求前往支援，故
    為前往等語（偵一卷第十六頁）；(5)與被告壬○○同行之被
    告子○○於警訊中亦已自承：當日係接獲丑○○來電，稱為
    與人吵架，故請求前往，方會帶同妹妹壬○○等語（見偵一
    卷第二六頁）；(6)證人即被告乙○○於本院證稱：伊於前晚
    與機車騎士口角時即已在現場，聽聞對方欲找人助勢，即返
    回丑○○家，而丑○○家中則陸續集中多人等語（見本院九
    十五年一月二十三日筆錄第十一頁）；輔以，現場係經先前
    之口角後，即陸續聚集十名、互不甚熟悉之人一同前往、部
    分之人感應氣氛後尚知悉持武器前往，衡之常情，各該被告
    豈有不知係為前往「傷害他人」、「為教訓順利，勢必控制
    現場」？故被告丑○○、壬○○、子○○、辰○○、寅○○
    、己○○、丙○○、乙○○等人係基於普通傷害、強制罪之
    故意前往甚明，渠等雖辯稱：不知前往現場為何云云，顯無
    足採。
  (四)況按刑法第二十七條中止犯之減輕，以已著手於犯罪之實行
    ，而因己意中止其結果之發生者為限。故被告壬○○、子○○、辰○○、寅○○、己○○、丙○○、乙○○等人雖另辯
    稱：並未動手即離去云云，縱令為真，因被告壬○○、子○○、辰○○、寅○○、己○○、丙○○、乙○○等人係基於
    普通傷害、強制之故意共同前往，已如前述，且並均自承：
    離去時，已經丑○○著手傷害他人致一人倒地、甚至其中被
    告壬○○亦已拉扯頭髮強制他人之行為等情歷歷，揆之前揭
    說明，各該已無所謂「中止」、「未遂」之可言，亦與「中
    止未遂」之要件不合，故被告等此部分所辯，仍無礙渠等罪
    責。
  (五)至被告丑○○雖辯稱持電擊棒、並非伊毆打被害人巳○○云
    云。惟：(1)證人即被告周伯全於本院證稱：見被告丑○○一
    走出來即持肩膀寬度之鋁棒，插於後褲腰處等語（見本院九
    十四年十二月十九日筆錄）；(2)證人即被告辰○○證稱：當
    時被告丑○○站在涼亭裡面揮東西打人，見丑○○揮打一人
    ，該人即倒在地上，所持為球棒大小之棍棒等語（見本院九
    十五年一月二十三日筆錄第五頁）；(3)證人即被告乙○○證
    稱：被告丑○○在涼亭內確實持鋁棒等語（見本院九十五年
    一月二十三日筆錄第十三頁）。故以上開證人指證，雖就該
    棍棒之材質或有混淆，惟已就「被告丑○○持質地厚實之棍
    棒揮打被害人巳○○致倒地」乙節已無疑義。另證人丁○○
    雖證稱：當日有一穿紅色Ｔ恤者持電擊棒毆打他人，而指認
    被告丑○○即為穿紅色Ｔ恤者等語，惟證人丁○○亦證稱：
    與被告丑○○僅當日一面之緣，指認持電擊棒者為穿紅色Ｔ
    恤，並非下方斜三角（即被告丑○○自承當日所著）者等語
    ，且現場燈光昏暗，故證人丁○○指認錯誤之可能性高，難
    為被告丑○○有利之認定。
  (六)按刑法第二百七十七條第二項之傷害人之身體因而致人於重
    傷罪，係因犯罪致發生一定結果而為加重其刑之規定，按照
    同法第十七條必以行為人能預見其結果之發生時，始得適用
    （最高法院八十六年度台上字第五四三八號判決參照）。是
    本件被告丑○○等八人就被害人巳○○之重傷結果，其有無
    「預見可能」？
    1.以被告丑○○等八人為本件行為時之動機言：被告丑○○
      與被害人均係初次見面之人，並無宿仇更無大怨，而本件
      肇因於被告丑○○等人先前於公園之「三字經口角」，且
      被告丑○○等八人亦自承集合之時，亦無人有詳細之分工
      、計畫等語，以此動機實難認被告丑○○等八人於實施加
      害行為之時，有使人重傷之故意、主觀。
    2.而被害人巳○○係因被告丑○○一次重擊所致，已如前述
      ，其餘被告見被害人巳○○倒地之後，亦均驚嚇逃跑，為
      證人卯○○證述明確，故被告丑○○等八人均無任何再加
      重手、或任何加工之舉。
    3.故以被告丑○○與被害人巳○○間於互圍毆打之時，係毫
      不相干之二群人；本件為臨時因口角細故而衝動誤認之偶
      發事件等動機；輔以被告丑○○僅一次隨意揮擊見有人倒
      下即立為停手，可認：被告丑○○得就其親自下手之力道
      、部位得加以控制，客觀上並有可能預見其下手將可能致
      被害人巳○○腦部受有重創、而有重傷害可能，惟主觀上
      未預見之事實。
    4.惟就被告壬○○、子○○、辰○○、寅○○、己○○、丙○○、乙○○等人與被害人間於互圍毆打，熟識程度與被
      告丑○○相同，同無痛下重手之動機；且本件為偶然事件
      各被告事前亦無任何謀議討論；而被告丑○○僅一次重擊
      ；則於被告丑○○揮棒之前，其餘被告自然於互毆行為時
      對於同行之被告丑○○究竟持拿何等武器、下手何等部位
      、下手若干輕重等節皆無所悉，僅於事發時就群體鬥毆傷
      害之部分，有蓋然之犯意聯絡。且因當時場面混亂，發生
      事件之時又值深夜，現場僅有一盞路燈，光線不明（參見
      本件翻拍照片），被告實無餘暇、亦無能力控制同行他人
      鬥毆之細節。復以全部被告見有人倒地後即自行停手未再
      加害等情相參，被告壬○○、子○○、辰○○、寅○○、
      己○○、丙○○、乙○○就被告丑○○突下重手之行為並
      非所能預見，更非其之本意。復無其他積極之證據足認被
      告壬○○、子○○、辰○○、寅○○、己○○、丙○○、
      乙○○於被告丑○○為本件行為時，有何公訴人、起訴書
      所指之「客觀可能預見」情形，應認被告壬○○、子○○
      、辰○○、寅○○、己○○、丙○○、乙○○於本件行為
      時僅係基於普通傷害故意，而就被害人巳○○之重傷結果
      無預見可能，併此敘明。
  (七)綜上所述，本件被告丑○○等八人罪證明確，犯行洵堪認定
    ，應予依法論科。
二、核被告丑○○持棍棒傷害被害人巳○○身體致人於重傷之行
    為，係犯刑法第二百七十七條第二項後段之傷害致重傷罪；
    另被告壬○○、子○○、辰○○、寅○○、己○○、丙○○
    、乙○○毆傷他人身體之行為，均係犯刑法刑法第二百七十
    七條第一項之普通傷害罪。又被告丑○○等八人，以強暴之
    手段並使被害人辛○○、甲○○、癸○○、卯○○、甘佩靈
    、戊○○等人行跪下等無義務事之行為，則又均係犯刑法第
    三百零四條第一項前段（起訴書漏載條第一項前段）之強制
    罪。被告丑○○等八人與真實年籍不詳之成年男子間，就毆
    打前揭段傷害、及強制他人行無義務之事之部分，有犯意聯
    絡與行為分擔，為共同正犯。被告丑○○等八人以強暴之手
    段使被害人辛○○、甲○○、癸○○、卯○○、甘佩靈、戊○○等數人為無義務之事，係以一行為觸犯六個強制罪名，
    係屬想像競合犯，應依法從一重之強制罪處斷。被告丑○○
    等八人所犯之傷害罪（其中被告丑○○係傷害致重傷罪）、
    強制罪間，有方法結果之牽連關係，依刑法第五十五條之規
    定，被告丑○○部分應從較重之傷害致重傷罪處斷，其餘之
    被告壬○○、子○○、辰○○、寅○○、己○○、丙○○、
    乙○○則應從較重之普通傷害罪處斷。被告子○○、壬○○
    二人於犯罪未發覺之前，向臺北縣政府警察局新店分局自首
    ，有該分局刑事第三組製作之筆錄附卷可稽（分見偵一卷第
    二五、十七頁），應依刑法第六十二條之規定減輕其刑。另
    公訴人認被告壬○○、子○○、辰○○、寅○○、己○○、
    丙○○、乙○○等七人與被告丑○○、真實年籍不詳之成年
    男子間係共同涉犯同法第二百七十七條第二項後段之傷害致
    重傷罪嫌，然被告壬○○、子○○、辰○○、寅○○、己○○、丙○○、乙○○等七人係以傷害之犯意參與鬥毆前階段
    之傷害犯行，而其餘後段被害人巳○○受有重傷結果之犯行
    係被告丑○○於共同傷害行為決意範圍外，於無法預見之情
    形下所致，已如前述，則因該致重傷行為並非被告壬○○、
    子○○、辰○○、寅○○、己○○、丙○○、乙○○等七人
    與被告丑○○共同犯罪之部分，故應由為致重傷結果行為之
    行為人丑○○獨自負擔傷害致重傷罪之刑事責任，是公訴人
    論以被告壬○○、子○○、辰○○、寅○○、己○○、丙○○、乙○○等七人傷害致重傷罪嫌容有誤會，起訴之法條應
    予變更，併此敘明。本院爰審酌被告丑○○等七人血氣方剛
    ，僅因細故即誤認對象、率爾痛下重手，傷害他人身體安全
    、強制他人跪下，且於本院審理時均卸責矯飾，均未悔悟、
    未與被害人家屬達成和解、賠償損失，犯後態度不佳，然於
    被害人巳○○住院期間、修養期間均已為慰問探望，並衡量
    被告丑○○等八人其餘犯罪之動機、目的、犯罪時所受之刺
    激、犯罪之手段、犯人之生活狀況、品行、智識程度、犯人
    與被害人平日之關係、犯罪所生之危險或損害、犯罪後之態
    度等一切情狀，分別判處如主文所示之刑，並另就被告壬○○、子○○、辰○○、寅○○、己○○、丙○○、乙○○等
    七人之部分，諭知易科罰金之折算標準，以示懲儆。另被告
    丑○○等八人於本件持用之武器：電擊棒、棍棒、酒瓶等，
    並未扣案，且並無證據顯示為被告丑○○等八人所有，又非
    屬違禁物，故不予宣告沒收，併此敘明。
據上論斷，應依刑事訴訟法第二百九十九條第一項前段、第三百
條，刑法第二十八條、第二百七十七條第一項、第二項後段、第
三百零四條第一項、第四十一條第一項前段、第五十五條、第六
十二條，罰金罰鍰提高標準條例第一條前段、第二條，判決如主
文。
本案經檢察官張志全到庭執行職務
中    華    民    國    95    年    2     月    6     日
                  刑事第四庭  審判長法  官  劉慧芬
                                    法  官  黎惠萍
                                    法  官  郭惠玲
如不服本判決，應於判決送達後十日內，向本院提出上訴狀。
上正本證明與原本無異。
                                    書記官  鄭雅文
中    華    民    國    95    年    2     月    6     日
附錄本案論罪科刑法條全文：
刑法第二百七十七條 普通傷害罪
傷害人之身體或健康者，處三年以下有期徒刑、拘役或一千以下
罰金。
犯前項之罪因而致人於死者，處無期徒刑或七年以上有期徒刑；
致重傷者，處三年以上十年以下有期徒刑。
刑法第三百零四條 強制罪
以強暴、脅迫使人行無義務之事或妨害人行使權利者，處三年以
下有期徒刑、拘役或三百元以下罰金。
前項之未遂犯罰之。


司法院資訊處製作；財團法人民間司法改革基金會備份。
